【裁判字號】    90,判,1432
【裁判日期】    900816
【裁判案由】    新型專利舉發
【裁判全文】
最  高  行  政  法  院  判  決                    九十年度判字第一四三二號
    原      告  正益機械工業股份有限公司
    代  表  人  甲○○
    訴訟代理人  乙○○
    被      告  經濟部智慧財產局
    代  表  人  陳明邦
右當事人間因新型專利舉發事件，原告不服行政院中華民國八十八年十一月二十六日
台八十八訴字第四三二五二號再訴願決定，提起行政訴訟。本院判決如左：
    主  文
原告之訴駁回。
訴訟費用由原告負擔。
    事  實
緣原告於民國八十二年五月二十九日以其「自動烘乾機滾尼斯結構改良」係指一種直
線臥式烘乾機滾尼斯結構改良，主要於兩欄架內組裝數輥輪，恰可傳動輸送帶，輸送
帶下方組裝磁鐵片，欄架上裝設護欄，輸送帶相對上方裝設熱烘機連結組裝熱氣管，
熱氣管下方開設數熱氣口，恰可噴出熱氣；加工罐藉由輸送帶輸送，且受兩側護欄所
限位，藉由磁鐵片之吸附作用，保持一定之輸送與烘乾動作，達到加工罐裝入容易、
吸附穩固、輸送不傷表面之功效等情，向被告申請新型專利，經被告編為第0000
0000號審查，准予專利，於公告期滿審查確定後，發給新型第八九一四○號專利
證書。嗣元錄機械股份有限公司以本案有違核准專利當時專利法第九十六條第一項第
一款及第五款之規定，檢具PRECISION TOOLS 公司之產品型錄（以下稱引證一）、零
件手冊（以下稱引證二）、機器實物照片（以下稱引證三）等，對之提出舉發。案經
被告審查，為「本案舉發成立，應撤銷其專利權。」之審定，發給八十七年十二月二
十三日台專（判）○五○三一字第一四七二一九號專利舉發審定書。原告不服，循
序提起訴願、再訴願，遞遭決定駁回，遂提起本件行政訴訟。茲摘兩造訴辯意旨於
次：
原告起訴意旨略謂：查再訴願決定理由，只是不斷地重覆述先前否准的緣由，完全
置原告之答辯於不顧，實難令人甘服。茲析述如下：一、經查引證一，只是乙份 USC
型號乾燥機器設備之單純功能簡介而已，僅有幾張外觀照片的揭露，並無其他細部結
構的詳述，因此再訴願決定等指稱可看出何者為欄架、護欄、護送帶、輥輪、熱烘機
等構件，原告以為多半係從系爭案而來，換句話說，再訴願決定是在看了系爭案之內
容，並對此種機器設備有了初步的瞭解後，對應看該引證一，即可輕易地掌握到各個
構件的細節部分。反之，如果再訴願決定未能預先閱護到系爭案之內容，僅憑該引證
一表面片面模糊的揭露，相信將很難令人掌握到其中構件的細節部分，其認事不客觀
，應有再予詳查的必要。二、次查引證三之機器實物其上設有名牌以標示出USC 18之
型號，其製造日期為八十二年四月，而製造公司為PRECISION TOOLS 公司，乍看之下
似乎與該引證一之乾燥機器設備係屬同一機器，惟事實卻不然，主要係因有全立公司
總經理鄧博文作證確認過該引證三之機器實物曾作過修改及增設的動作，換句話說，
已作過修改或增設動作的機器自然已喪失原貌，不能保證其功能仍維持不變，由此亦
可證明引證三之機器實物與引證一型錄所示者在造型及結構上的確有所不同，原告實
不知再訴願決定從何看出兩者僅有些微的不同，且只是構件之簡易轉換，係習知專業
人士輕易為之呢？三、又查事實上該引證三實物機器當初係由全立公司所申請進口者
，而後在國內則完全委由關係人元錄機械股份有限公司負責機器的維修和改裝的工作
，只不過如今關係人並無法證明在長時間的維修過程中未將該引證三之實物機器作任
何的更動，甚或將其修改成與系爭案之結構特徵相同者，原告卻可以證明關係人曾將
該引證三機器實物修改成結構型態如同系爭案者，此乃有案可考，即係關係人前所申
請之第00000000號「罐體塗佈後烘乾機結構改良」專利案之專利公報公告影
本，可清楚地看到系爭案所有的結構特色均在該專利案中，然而該專利案之申請日期
卻是在系爭專利案公告日之後，是以就時間而言，很有可能關係人所有的修改動作都
是在參考過系爭案之結構特徵後，再將該系爭案之結構特徵原封不動地運用到該引證
三之機器實物上，故該引證三之機器實物其結構會同於系爭案則一點都不意外，因為
自始至終其之構想全來自於系爭案，所以再訴願決定未能深入詳查即認定系爭案不具
新穎性，原告實難甘服。四、再者，對於鄧博文指稱當初全立公司向華僑銀行設定抵
押的物品為該引證三之機器實物，原告以為有再深入探討的必要，因為當初在該設定
抵押的文件上所註明的機器型號很明顯的為LNS-16，製造廠商為Soudronic AG，廠牌
則為Soudronic，且出廠日期為八十二年三月，與該引證三實物機器所註明的型號USC
18 ，製造廠商PRECISION TooLS 公司，使用的廠牌SPS，及出廠的日期八十二年四月
，根本無一相符，由此可證，該華僑銀行之抵押文件上所記載的LNS-16與該引證三實
物機器的型號USC 18所指應為不同之物，係分別由不同的兩家公司所製造者，因為依
據經驗法則在簽約的文件上絕對不可能有機器型號錯置的情形，茲鄧博文指二者係屬
同一機器者，將很難令人相信。此與事實明顯不合，然原處分、原決定及再訴願決定
等竟未能察覺此一離譜之事實，輕率地認同一個未具公正、客觀身分之證人的證詞，
其審查與決定的基準究竟何在？前開事實，被告在審查時認為該種出入情形不無可能
是出於誤填，其審定已失其中立，何況全立公司所貸款的金額又非小數目，銀行將
表格全部欄位的內容填錯，或貼錯抵押機台，此一登錄錯誤的情形根本是不可能發生
的，原決定、再訴願決定未能適時加以指正竟又予以維持，其審查、決定之違誤由此
可見一斑。五、至於引證二係為引證一產品型錄所揭示之USC 型乾燥設備機器之備用
（構造、零件）手冊，乃係製作成活頁裝訂的型態，而今在其中竟然發現有由兩家公
司所分別製造出之兩種不同機型的機器，由是，顯而可知關係人係藉活頁型態可以輕
易地遂行添加裝訂之便，投機取巧地將兩台機器的資料私自拼湊成一份，其造假原以
為神不知鬼不覺的，殊不知原告竟能窺出其中不合乎常理，故亦可知關係人之舉證與
實際多半不符實有再予詳審的必要，否則根據經驗判斷一份資料中豈會同時存在有不
同兩家公司所生產的兩種機器資料，的確不可思議。另對於關係人之舉證，如該引證
二被告認為其封面上所記載之#302946與該引證三之照片上所顯示的 commission No.
302946相同，因此認定兩者具有關連性，且原決定及再訴願決定亦不置可否，蓋仔細
查看該引證二封面上半部的文字其字體都是屬於印刷字體，為何下半部的三行字卻是
屬於『手寫』字體，合理的解釋很明顯的，該手寫字體應是後來才補上去的，為證明
此，不妨注意其中具有號碼之該排手，可以看出在該排字的前方『＃』記號係為印刷
字體，可是為何後方的號碼卻必須用手寫的？故不問可知其係專為舉發系爭案所刻意
捏造設計者，利用塗去印刷字體而換上手寫字體，以求符合所需，是以，針對此一證
據應不得予以採用，既是如此，該引證二與引證三無聯結關係，自不得彼此互相連結
，換言之，該舉證引證二、三並非係屬於關連性證據，在此情形下無任何日期顯示之
引證二自不具證據能力，如何可與其他證物串連並據以作為撤銷系爭案呢？六、又由
引證一產品型錄中可清楚地看出其中的機台只具有四組護欄，不過從引證三之機器實
物照片上卻可發現該機台乃設置有五組護欄，故從表面的揭露即可得知該引證一型錄
所示之機台係不同於引證三之機器實物者，否則連最起碼的護欄數目怎會不一致呢？
因而舉輕以明重既然連外表不甚重要的護欄都已發生變更了，那麼原告以為合理的猜
測可以想見其機台內部的組成、裝置很有可能也或多或少地另外作過變更設計，據此
該引證一型錄所示之機台自應不能視為是與引證三之機器實物相同者。七、原決定、
再訴願決定指稱引證一產品型錄中有文字揭露「具有耐熱與溶劑之磁性輸送帶，允許
罐體能平順地移動經過加熱單位而不產生扭曲或翻轉的效應者。」，原告以為此並不
能代表其結構係同於本系爭案者，因為在該型錄中並未揭露顯示出磁性輸送帶的位置
及結構型態為何，僅憑文字之記述功能性豈能視為是同於系爭案之證明呢？更何況本
系爭案可發揮吸附罐體之結構大體上其製作係在輸送帶下方的軌道內予以置入一條形
磁鐵，如是藉由間接性的傳遞磁性方式確可使其具有磁性，俾供吸附罐體物品，是以
，兩者完全不同的結構空間型態，原決定及再訴願決定等竟指稱兩者結構縱有些微不
同，亦僅是簡易轉換，如此僅憑猜測想像，確難令甘服。除了以上所述之若干疑點之
外，就以該引證一型錄而言，明明上面列有製造商可是竟然是由經銷商在上面標示出
著作權的標記，明顯不合理；再者，關係人提供之進口報單上面填記的出口日期係八
十二年三月三十日，惟在引證三實物樣品上所附具之銘牌卻註明製造日期是八十二年
四月，製造完成日期在進口日期之後，沒有製造完成即已進口根本是不可能的，由此
即可證明該進口報單所進口之物品並非是該引證三實物樣品，再加上引證二手冊上亦
無任何日期的顯示，可以得知引證一、二及三嚴格說來並無任何的關聯性，不能合併
採用。綜上所陳，本案再訴願、訴願及原處分對於舉發之各項舉證，無論是證據之實
質結構或是證據力其認知上均顯有違誤，為此，請判決撤銷原處分、訴願及再訴願決
定，並命被告另為舉發不成立之處分等語。
被告答辯意旨略謂：查原告強調引證一僅是乾燥機器設備之單純功能簡介，並無細部
結構的詳述；引證三之構造已作過修改；引證二係活頁裝訂之型態，容易造假；現場
勘察實物有五組護欄，而引證一型錄上僅有四組護欄，兩者構造不同；引證三之進口
報單影本填記的出口日期係八十二年三月三十日，而現場勘察實物所具之銘牌卻註明
製造日期為八十二年四月，因此引證一－三實不具證據力云云。惟查引證一之圖片明
白顯示實物構造具有欄架、護欄、輸送帶、輥輪、熱烘機等構件，其相關排列位置皆
與系爭專利相同，唯一無法直接由外觀得知者為是否有磁鐵片、磁鐵片是否呈直條式
且設於輸送帶下而吸定加工罐；惟根據引證一中之文字說明（The USC system featu
res a  heat and solvent resistant magnetic belt conveyor that moves the ca
n bodies smoothly through the heating unit without twisting or turning），
可知此USC 系統之特徵為具有耐熱與溶劑之磁性輸送皮帶，允許罐體能平順地移動經
過加熱單位而不產生扭曲或翻轉之效應，因此系爭專利與引證一不論外形、結構特徵
、空間組合、以及標的之功效均完全相同；且配合現場勘察，引證三之實物也具有磁
鐵片呈直條式組成之構造特徵，實物之名牌標示有USC18之型號，製造公司為PRE CIS
ION TOOLS公司，另也有標示Commission No. 302946，其與引證一、二之製造公司、
型號、備用手冊號碼皆相同，因此具關連性，引證一－三確具證據力。至於引證三之
八十二年四月二日進口報單影本，被告之異議審定書已載明其僅供參考；另原告指稱
之引證一僅有四組護欄，而實物卻有五組護欄，兩者不符一節；按引證一型錄標示有
四種不同型號之機器、其大小、長度略有不同，而內部構造則相同。因此引證一型錄
上之圖式所揭示者僅為其中一種型號之機器，可能為USC 6或USC 10 或USC 14，而實
物係為USC 18，其護欄長度當然不同。另實物所有人全立公司鄧博文也作證確認實物
曾配合公司產品之加工程序而稍作修改其材料進口及成品出口部分，至於欄架、護欄
、輸送帶、輥輪、磁鐵片、熱烘機等構造未曾變動。綜上，引證一－三具證據力，足
以證明系爭專利不具新穎性。起訴意旨，不足採信。綜上所述，被告原處分並無違法
，請判決駁回原告之訴等語。
    理  由
按凡對於物品之形狀、構造或裝置，首先創作合於實用之新型者，得依法申請專利，
固為當時專利法第九十五條所規定，惟申請前已見於刊物或已公開使用，他人可能仿
效者，或運用申請前之習用技術、知識顯而易知未能增加功效者，不得稱為新型，復
為同法第九十六條第一款前段及第五款所明定。本件原告於八十二年五月二十九日以
其「自動烘乾機滾尼斯結構改良」向被告申請新型專利，經被告發給新型第八九一四
○號准許在案。嗣元錄機械股份有限公司以本案有違當時專利法第九十六條第一項第
一款、第五款規定，對之提出舉發，被告以引證一揭示型錄USC 18之乾燥設備機器，
引證三亦揭示相同型號；該局於八十七年八月十八日派員至彰化縣社頭鄉○○路○段
四三五號全立食品製罐股份有限公司（以下簡稱全立公司）勘察之機器實物銘牌標示
USC18之型號，製造日期為八十二年四月，製造公司為PRECISION TOOLS公司，與引證
一所標示之製造公司及型號相同，銘牌亦標示有comission No.302946 與引證二所標
示者相同，引證一、二、三具關連性，可證明所揭示之機器早於本案公開，該機器具
有欄架、護欄、輸送帶、輥輪、磁鐵片、熱烘機等構件，相關排列位置與本案習知技
術相同，且亦具有護欄、輸送帶、磁鐵片呈直條式組成之特徵，與本案構造特徵亦相
同，該機器可達加工罐不會掉落之虞及不傷害加工罐表面之功效，亦與本案相同。本
案之構造、功效皆與該機器相同，引證一、二、三配合機器實物，足以證明本案不具
新穎性、進步性。本案之構造確已揭示於引證一、二，乃依前揭規定，為「本案舉發
成立，應撤銷其專利權。」之審定。揆諸首揭規定，尚無不合。原告起訴為前開主張
，惟查本案之特徵無非在機體上所設之護欄、輸送帶、磁鐵片係呈直條式組成，輸送
帶形成一與地面平行之承置面，加工罐可平置其上，不會有掉落之虞，且恰受磁鐵片
吸附及護欄所限位，而不會產生偏角度；磁鐵片吸附加工罐間有輸送帶，放入取出及
輸送動作時不傷害加工罐表面。引證一之圖片顯示物品構造具有欄架、護欄、輸送帶
、輥輪、熱烘機等構件，其相關排列位置皆與本案相同；依其文字說明「 The  USC
system features a heat and solvent resistant  magnetic belt  conveyor that
moves the can bodies smoothly through the heating unit without twisting or
turning」，可知此USC系統之特徵為具有耐熱與溶劑之磁性輸送皮帶，允許罐體能平
順地移動經過加熱單位而不致扭曲或翻轉之效應。姑且不論引證二零件表（其中確有
磁鐵片之項目）或引證三之實物照片是否具證據力，依上述說明，可知本案與引證一
不論外形、結構特徵、空間組合及標的之功效均屬相同，自堪認定。況本案所揭示之
特徵，與舉發案所引證之習知產品相近似，並未具「新穎性」或「進步性」等情，亦
據訴願機關經濟部函請國立臺灣大學工學院機械工程學研究所審查提供審查意見，有
八十八年五月十九日訴工機字第○二○五號函附審查意見書在卷可稽，核係基於學
術機關研究專長所為，公正客觀，堪予採憑。按該引證一共有三張彩色照片，其圖式
非常清楚，揭露之細節相當多，仔細比較引證一之圖式與本案專利說明書之圖式，其
主要構造特徵與排列方式幾乎一樣，且引證一不只文字說明，自該實物照片，可看出
何者為欄架、護欄、護送帶、輥輪、熱烘機等構件，其相關排列位置皆與本案相同，
而由其文字補充說明，亦知引證一為磁性輸送皮帶，縱或與本案之直條式磁鐵片有些
微不同，應僅係構件之簡易轉換，至護欄之數目亦係習知專業人士可視需求輕易為之
，均不具增進之功效。則原告仍謂引證三之機器實物與引證一型錄所示者，其造型及
結構不同，顯係其一己主觀之見，自非可採。本件原處分所為「本案舉發成立，應撤
銷其專利權」之審定，核無違誤，一再訴願決定遞予維持，俱無不合，原告之訴，為
無理由，應予駁回。
據上論結，本件原告之訴為無理由，爰依行政訴訟法施行法第二條、行政訴訟法第九
十八條第三項前段，判決如主文。
中    華    民    國      九十      年      八        月      十六      日
                    最 高 行 政 法 院  第 四 庭
                                審 判 長 法  官      葉  振  權
                                         法  官      蔡  進  田
                                         法  官      吳  錦  龍
                                         法  官      劉  鑫  楨
                                         法  官      吳  明  鴻
右  正  本  證  明  與  原  本  無  異
                                         法院書記官  莊  俊  亨
中    華    民    國      九十      年      八        月      十六      日


司法院資訊處製作；財團法人民間司法改革基金會備份。
